【裁判字號】    97,交聲,237
【裁判日期】    971031
【裁判案由】    違反道路交通管理處罰條例聲明異議
【裁判全文】
臺灣新竹地方法院交通事件裁定         97年度交聲字第237號
    原處分機關  交通部公路總局新竹區監理所新竹市監理站
    異  議  人
    即受處分人  甲○○
上列異議人即受處分人因違反道路交通管理處罰條例案件，對於
交通部公路總局新竹區監理所新竹市監理站97年6月24日所為之
竹監新三字第裁51-E00000000號違反道路交通管理事件裁決處分
，聲明異議，本院裁定如下：
    主  文
異議駁回。
    理  由
一、(1)按道路交通管理處罰條例第35條第1項第1款規定：「汽車
    駕駛人，駕駛汽車經測試檢定有下列情形之一者，處新臺幣
    1萬5千元以上6萬元以下罰鍰，並當場移置保管該汽車及吊
    扣其駕駛執照1年；因而肇事致人受傷者，並吊扣其駕駛執
    照2年；致人重傷或死亡者，吊銷其駕駛執照，並不得再考
    領：一、酒精濃度超過規定標準... 」。又汽車駕駛人，有
    道路交通管理處罰條例第35條第1項規定之情形者，應接受
    道路交通安全講習，同條例第24條第1項第2款亦有明文規定
    。(2)次按道路交通管理處罰條例第25條第1項第3款規定：「
    汽車駕駛人有下列情形之一者，處新台幣300元以上600元以
    下罰鍰，並責令補辦登記、補照、換照或禁止駕駛：三、駕
    駛汽車未隨身攜帶駕駛執照... 」。
二、原處分意旨略以：異議人即受處分人甲○○於97年5月20日
    凌晨0時43分許，飲酒後仍騎乘車號SDB-887號輕型機車，行
    經新竹市○○路、民生路口時，因酒後駕車（經酒測後酒精
    濃度為0.42毫克）超過規定標準（0.4至0.55），且未隨身
    攜帶駕駛執照，經新竹市警察局交通隊警員先依道路交通管
    理處罰條例第35條第1項第1款、第21條第1項第1款規定，填
    製竹市警交字第E00000000號舉發違反道路交通管理事件通
    知單（下稱舉發通知單），經異議人依限前往申訴，原處分
    機關認異議人確有前開違規行為，惟異議人領有職業小型車
    駕駛執照，非屬無照騎乘輕型機車，乃改依道路交通管理處
    罰條例第35條第1項第1款、第25條第3款之規定，由原處分
    機關於97年6月24日以竹監新三字第裁51-E00000000號裁決
    書，裁處異議人罰鍰新臺幣3萬元、300元，並吊扣職業小型
    車駕駛執照12個月及施以道安講習。
三、異議意旨略以：異議人於97年5月20日無重機車駕照而持職
    業小型車駕照駕駛輕機車酒後駕車違規，對原處分機關裁處
    酒駕罰鍰、參加道安講習並無疑義，惟原處分機關吊扣異議
    人職業小型車駕照是否適法？不無疑義。查95年3月1日新修
    正之道路交通管理處罰條例第68條規定：「汽車駕駛人，因
    違反本條例及道路交通安全之規定，受吊銷駕駛執照處分時
    ，吊銷其持有各級車類之駕駛執照」，已將吊扣駕照處分時
    「吊扣」各級車類駕照之文字刪除，爰依規定聲明異議，儘
    速裁定撤銷吊扣職業小型車駕照處分。
四、按94年2月5日公布，95年2月5日施行之行政罰法第1條規定
    「違反行政法上義務而受罰鍰、沒入或其他種類行政罰之處
    罰時，適用本法。但其他法律有特別規定者，從其規定」，
    足認行政罰法係屬行政罰之基本法，而道路交通管理處罰條
    例本質上係屬行政罰，此由該條例中就交通違規行為所定法
    律效果包括罰鍰、吊銷證照、吊扣證照裁罰等行政罰觀之甚
    明（參照行政罰法第1條、第2條將罰鍰、吊銷證照、吊扣證
    照處分均定為行政罰），是違反道路交通管理處罰條例之裁
    罰事件，自有行政罰法之適用。又行政罰法第26條規定：「
    一行為同時觸犯刑事法律及違反行政法上義務規定者，依刑
    事法律處罰之。但其行為應處以其他種類行政罰或得沒入之
    物而未經法院宣告沒收者，亦得裁處之。前項行為如經不起
    訴處分或為無罪、免訴、不受理、不付審理之裁判確定者，
    得依違反行政法上義務規定裁處之」，此即所謂一事不二罰
    之原則。究其立法目的，係因一行為同時觸犯刑事法律及違
    反行政法上義務規定時，由於刑罰與行政罰同屬對不法行為
    之制裁，而刑罰之懲罰作用較強，故依刑事法律處罰，即足
    資警惕時，實無一事二罰再處行政罰之必要，且刑事法律處
    罰，由法院依法定程序為之，較符正當法律秩序，應予優先
    適用，職此，因同時觸犯刑事法律及違反行政法上義務規定
    之行為，行政機關得否科以與刑罰相類之行政罰處罰，端視
    該行為之刑事訴追或審判程序終局結果而定，在刑事訴追、
    審判程序尚未終局確定前，行政機關自不得逕予裁罰，至於
    沒入或其他種類行政罰，因兼具維護公共秩序之作用，為達
    行政目的，行政機關仍得併予裁處，又此所稱「其他種類行
    政罰」，係指違反行政法上之義務應受「裁罰性」之「不利
    處分」而言，依行政罰法第2條規定，應包括限制或禁止行
    為之吊扣證照處分在內。
五、又按汽車駕駛人有飲用酒類或其他類似物後其吐氣所含酒精
    濃度超過每公升0.25毫克或血液中酒精濃度超過百分之0.05
    以上之情形者，不得駕車；汽車駕駛人，駕駛汽車經測試檢
    定有酒精濃度超過規定標準之情形者，處新臺幣15,000元以
    上60,000元以下罰鍰，並當場移置保管該汽車及吊扣其駕駛
    執照1年，道路交通管理處罰條例第35條第1項第1款、道路
    交通安全規則第114條第2款定有明文。上開處罰酒後駕車行
    為規定之立法目的在於駕駛人於飲酒後駕車，將無法保持清
    晰、正常之判斷，反應及操控能力降低，增加發生交通事故
    之危險，對於整體用路人之生命、身體、財產法益造成極大
    之侵害，故對於酒後駕車行為除科以罰鍰及當場移置保管該
    汽車外，並吊扣駕駛人之駕駛執照1年，以避免駕駛人再犯
    ，確保用路人之安全。惟「汽車駕駛執照分為下列各類：(一)
    小型車普通駕駛執照。(二)大貨車普通駕駛執照。(三)大客車普
    通駕駛執照。(四)聯結車普通駕駛執照。(五)小型車職業駕駛執
    照。(六)大貨車職業駕駛執照。(七)大客車職業駕駛執照。(八)聯
    結車職業駕駛執照。(九)國際駕駛執照。(十)輕型機器腳踏車駕
    駛執照。(十一)小型輕型機器腳踏車駕駛執照。(十二)普通輕型機器
    腳踏車駕駛執照。(十三)重型機器腳踏車駕駛執照。(十四)普通重型
    機器腳踏車駕駛執照。(十五)大型重型機器腳踏車駕駛執照」、
    「汽車駕駛人取得高一級車類之駕駛資格者，應換發駕駛執
    照，並准其駕駛較低級車類之車輛，其規定如下：(一)已領有
    聯結車駕駛執照者，得駕駛大客車、大貨車、代用大客車、
    大客貨兩用車、曳引車、小型車、輕型機器腳踏車。自中華
    民國96年2月1日起以領有大貨車駕駛執照二年以上之經歷申
    請考驗取得聯結車駕駛執照者，不得駕駛大客車、代用大客
    車、大客貨兩用車。(二)已領有大客車駕駛執照者，得駕駛大
    貨車、代用大客車、大客貨兩用車、曳引車、小型車、輕型
    機器腳踏車。(三)已領有大貨車駕駛執照者，得駕駛小型車、
    輕型機器腳踏車。(四)已領有小型車駕駛執照者，得駕駛輕型
    機器腳踏車。(五)已領有大型重型機器腳踏車駕駛執照者，得
    駕駛普通重型機器腳踏車、輕型機器腳踏車。(六)已領有普通
    重型機器腳踏車駕駛執照者，得駕駛輕型機器腳踏車。(七)已
    領有重型機器腳踏車駕駛執照者，得駕駛普通重型機器腳踏
    車、輕型機器腳踏車。(八)已領有普通輕型機器腳踏車駕駛執
    照者，得駕駛小型輕型機器腳踏車。(九)已領有輕型機器腳踏
    車駕駛執照者，得駕駛普通輕型機器腳踏車、小型輕型機器
    腳踏車。(十)已領有聯結車、大客車、大貨車或小型車駕駛執
    照者，得駕駛小型車並附掛輕型拖車」，道路交通安全規則
    第53條、第61條第1項亦有明定。且94年12月14日修正前道
    路交通管理處罰條例第68條原規定「汽車駕駛人，因違反本
    條例及道路交通安全規則之規定，受吊扣或吊銷駕駛執照處
    分時，吊扣或吊銷其持有各級車類之駕駛執照」，修正後同
    條文則規定「汽車駕駛人，因違反本條例及道路交通安全規
    則之規定，受吊銷駕駛執照處分時，吊銷其持有各級車類之
    駕駛執照」，其修正原因乃舊法將違規駕駛人所持有各級車
    類之駕駛執照一併吊扣，失之過酷，影響人民工作及生活甚
    鉅，故依修正後規定，受吊扣駕駛執照處分時，不再吊扣其
    持有各級車類之駕駛執照。因此，當行為人有前揭道路交通
    管理處罰條例第35條第1項第1款所規定之違規行為，而須吊
    扣駕駛執照時，僅能吊扣行為人當時駕駛該違規車輛所憑之
    駕駛執照，而不得吊扣該違規行為人所持有、與駕駛違規車
    輛無關之其他各級車類駕駛執照。是以道路交通管理處罰條
    例第35條第1項第1款所規定之「吊扣駕駛執照」，係指「吊
    扣駕駛人酒後違規駕駛時，駕駛該違規車輛所憑之駕駛執照
    」，亦即已領有輕型機車駕駛執照者，酒後違規駕駛輕型機
    車時，所吊扣者即係該駕駛者之輕型機車駕駛執照，不得吊
    扣該駕駛者所領有之其他汽車或機車駕駛執照，惟因取得高
    一級車類之駕駛資格者，得駕駛較低級車類之車輛，因此當
    未領有較低級駕駛執照者，依憑其所領有之較高級駕駛執照
    ，酒後違規駕駛較低級之車輛時，自仍應吊扣其駕駛該違規
    車輛所憑之較高級駕駛執照（如已領有普通重型機車駕駛執
    照者，得駕駛輕型機車，當僅領有普通重型機車駕駛執照之
    人，於未領有輕型機車駕駛執照之情形下，依憑該普通重型
    機車駕駛執照，酒後違規駕駛輕型機車時，即應吊扣其駕駛
    該輕型機車所憑之普通重型機車駕駛執照。又如已領有職業
    小型車駕駛執照者，得駕駛輕型機車，當僅領有職業小型車
    駕駛執照之人，於未領有其他機車駕駛執照之情形下，依憑
    該職業小型車駕駛執照，酒後違規駕駛輕型機車時，亦應吊
    扣其駕駛該輕型機車所憑之職業小型車駕駛執照），如此始
    符道路交通安全規則第114條第2款、第53條、第61條第1項
    及道路交通管理處罰條例第35條第1項第1款、第24條第1項
    第2款、第68條規定之意旨。
六、本件異議人甲○○於舉發單所載時間，於飲酒後吐氣所含酒
    精濃度達每公升0.42毫克，已超過規定標準（即吐氣所含酒
    精濃度每公升0.25毫克）之情形下，仍騎乘車號SDB-887號
    輕型機車上路之違規行為，經警對其施以酒精測試並開單舉
    發等事實，業據異議人坦承不諱，且有上開舉發單在卷可稽
    ，堪予認定。
七、參以異議人坦認無機車駕駛執照之事實，可證異議人因酒後
    駕駛輕型機車而遭警方舉發當時，其係依憑其所考領之職業
    小型車駕駛執照，作為其駕駛車號號SDB-887輕型機車之憑
    證，則揆諸上述所舉道路交通安全規則、道路交通管理處罰
    條例之相關規定及說明，原處分機關對於異議人之酒後駕車
    違規行為，裁處吊扣異議人騎乘車號SDB-887 號輕型機車所
    憑之駕駛執照即職業小型車駕駛執照1年，於法並無違誤。
    又考領高一級之駕駛執照者，依法須繳回次等級之駕駛執照
    以換發較高等級之駕駛執照；換言之，駕駛人應僅持有1張
    駕駛執照，則若使用較高等級駕駛執照駕駛次等級之車輛違
    規時，僅能吊扣其所駕駛之該等級車輛之駕駛執照，無異宣
    告免除持有較高等級駕駛執照之駕駛人駕駛次等級車輛違規
    時吊扣執照之處罰，且無法達到道路交通管理處罰條例所規
    定以吊扣駕駛執照此一不利益處分之方式，禁止駕駛人為某
    些對他人生命、身體、財產法益，或公共安全法益殘害重大
    之行為之立法目的，且有鼓勵社會大眾多考高一等級之駕駛
    執照，即可多次違規、有恃無恐之嫌。異議人既持職業小型
    車駕駛執照騎乘輕型機車，該駕駛執照即等同輕型機車駕駛
    執照，異議人於騎乘輕型機車違規，遭吊扣所持用駕駛之駕
    駛執照，並未違反比例原則、亦非屬違法之裁罰，異議人前
    開所辯，亦無足採。
八、綜上，異議人有於飲酒酒精濃度超過規定標準後，仍違規騎
    乘機車上路之違規行為甚明，原處分機關依據道路交通管理
    處罰條例第35條第1項第1款規定，對異議人為吊扣駕駛執照
    12個月處分，並無違誤或不當，本件異議為無理由，應予駁
    回。
九、依道路交通管理處罰條例第87條第2項、道路交通案件處理
    辦法第19條，裁定如主文。
中    華    民    國    97    年    10    月    31    日
                          交通法庭    法  官    黃美文
以上正本證明與原本無異。
如不服本裁定，應於裁定送達後5日內敘明抗告理由，向本院提
出抗告狀。
中    華    民    國    97    年    10    月    31    日
                                      書記官    陳怡芳


司法院資訊處製作；財團法人民間司法改革基金會備份。
